---
title: "Gabarito da Aula 4: Análise descritiva"
lang: pt-br
code-annotations: select
---

Os exercícios da aula de análise descritiva foram propostos
com o uso dos dados `pinguins` do pacote `dados` em mente.
Segue abaixo a solução para cada um dos exercícios.

## 1. Filtre a base para manter apenas as observações do ano de 2009.

```{r filtrar-observacoes-2009}
#| message: false
# Exercício 1 da aula 4
library(dados) # <1>
library(dplyr) # <1>

pinguins_2009 <- pinguins |> # <2>
  filter(ano == 2009) # <2>

pinguins_2009 # <3>
```

1. Carregar pacotes necessários.
2. Filtrar a base apenas com as documentações do ano de 2009.
Atribuir o subconjunto no objeto `pinguins_2009`.
3. Por fim, mostrar o objeto criado.

## 2. Escolha uma variável contínua da base de dados e verifique se ela segue uma distribuição normal através de um histograma e um teste de normalidade de Shapiro-Wilk.

```{r histograma-massa}
#| fig-align: "center"
#| message: false
#| warning: false
# Exercício 2 da aula 4
library(ggplot2)

pinguins_2009 |>
  ggplot(aes(x = comprimento_bico)) +
  geom_histogram(fill = "lightcoral") +
  theme_classic(16, "Arial") +
  labs(x = "Comprimento do bico (em mm)",
       y = "# de pinguins")
```

Ao observar o histograma, parece que estamos trabalhando com
uma distribuição bimodal na variável `comprimento_bico`.
Ou seja, observamos dois "picos" distintos que representariam
duas modas presentes no vetor. Agora, seguimos para o teste
de Shapiro-Wilk para verificar a normalidade dos dados:

```{r shapiro-wilk-comprimento-bico}
# Continuação do exercício 2 da aula 4
pinguins_2009 |> 
  pull(comprimento_bico) |> 
  shapiro.test()
```

Se nos recordamos da aula, vamos lembrar que a hipótese nula
($H_0$) do teste de Shapiro-Wilk é de que os dados seguem uma
distribuição normal, ou seja, esperamos um *p*-valor maior
que 0,05 para não rejeitar a hipótese nula. No resultado acima,
observamos que o *p*-valor foi de 0,0008. Logo, assumimos que
provavelmente o vetor do `comprimento_bico` não segue uma
distribuição normal, como consideramos a partir do histograma.

## 3. Independentemente da distribuição, crie uma variável transformada (a partir da que você escolheu) através do método da raíz quadrada (função `sqrt()`), da raíz cúbica (lembre-se do operador `^`) ou do log (função `log10()`). Você também pode criar um histograma da variável transformada (lembre-se da função `mutate()` para criar ou modificar colunas).

```{r transformar-comprimento-bico}
#| message: false
#| warning: false
# Exercício 3 da aula 4
pinguins_2009 <- pinguins_2009 |>
  mutate(
    comprimento_bico_raiz_quad = sqrt(comprimento_bico),
    comprimento_bico_log = log10(comprimento_bico),
    comprimento_bico_raiz_cub = comprimento_bico ^ (1 / 3)
  )

# Criar um histograma com a variável transformada com log10()
pinguins_2009 |>
  ggplot(aes(x = comprimento_bico_log)) +
  geom_histogram(fill = "limegreen") +
  theme_classic(16, "Arial") +
  labs(x = "log10(Comprimento do bico)",
       y = "# de pinguins")
```

