---
title: "R e RStudio"
author: "Bruno Montezano"
lang: pt-br
execute:
  echo: true
format:
  revealjs:
    css: "../assets/styles.css"
    incremental: true
---

## Objetivos do curso

- Desenvolver habilidades básicas no manejo e visualização de dados em R
- Aprender conceitos básicos de programação
- Introduzir práticas de reprodutibilidade em pesquisa acadêmica
- Introduzir conceitos e rotinas de análise de dados em saúde

## Quem sou eu?

#### Bruno Montezano

- Mestrando em Psiquiatria e Ciências do Comportamento
- Integrante do grupo de pesquisa Alliance
- Pesquisa
  - Psiquiatria de precisão
  - Aprendizado de máquina
  - Transtorno bipolar
  - Suicídio
  
## Logística do curso

Onde?

::: {.nonincremental}
- Reuniões online
- Encontros presenciais
:::

Materiais: [https://brunomontezano.github.io/r-workshop/](https://brunomontezano.github.io/r-workshop/)

## Materiais

Todos os materiais do curso estarão no
[site do curso](https://brunomontezano.github.io/r-workshop/).

::: {.nonincremental}
- Slides e códigos usados para gerar os slides
- Um script em R com os códigos dos slides para seguir durante a aula
- Arquivos em PDF dos slides
- Links com outros materiais sugeridos
:::

Se algo não estiver funcionado no site, me enviem um email!

## Plano de ensino

1. R e RStudio

## Por que aprender análise quantitativa de dados?

#### Vocês vão ler pesquisa quantitativa

- Interpretação
- Avaliação 

#### Vocês podem fazer pesquisa quantitativa

- Análise
- Comunicação

## Mas precisamos mesmo de programação? {.smaller}

Sim. Programação é *importante*.

- Limpar dados na mão é:
  - Propenso a erros
  - Demorado
  - Não é **reprodutível**

- Programação pode nos abrir portas
  - Testar novos métodos
  - Melhor compreensão de resultados
  - Automatização de rotinas
  
- Mas a frustração nos acompanha nessa jornada...
  - A boa notícia é que nos acostumamos
  
## Formatação dos slides {.smaller}

**Negrito** indica um termo importante.

*Itálico* indica ênfase ou instruções para clicar com o mouse.

::: {.nonincremental}
- Exemplo: "Clique em *Arquivo > Salvar como...*".
:::

`Código` representa o código em R para ser digitado ou
teclas para realizar ações.

::: {.nonincremental}
- Exemplo: "Pressione `Ctrl-P` para abrir a janela de impressão".
:::
Os blocos de código são *código de fato executado no R*.

```{r exemplo-formatacao}
# Quanto dá 25 vezes 11?
25 * 11
```

## Por que usar R? {.smaller}

R é uma linguagem de programação construída para computação estatística.

Vamos supor que vocês já tenham domínio no Excel, SPSS, Stata, ou SAS, por quê usar R?

- R é gratuito, então não precisamos de licença
- R tem uma grande comunidade para pacotes e suporte
- R consegue trabalhar com *praticamente* qualquer formato de dado
- R *facilita* o processo de replicação e reprodutibilidade
- R é uma linguagem então é capaz de fazer *quase tudo*^[Vide os slides e o site do curso.]
- R é parecido com outras linguagens de programação (Python, Julia, etc)

## RStudio {.smaller}

O RStudio é um ambiente de desenvolvimento integrado (IDE) para facilitar nossa vida.

- Organização do código, saídas e plots
- Autocompletar e destacar o código
- Ajuda a visualizar os dados e objetos
- Habilita integração de código em R em documentos com **Quarto** e **RMarkdown**

Além disso:

- Manejar repositórios `git`
- Rodar tutoriais interativos
- Lidar com outras linguagens de programação como Python, SQL e HTML

## Interface do RStudio {.smaller}

Vamos abrir o RStudio e ir em *Arquivo > Novo Arquivo > R Script*.

Vamos entender a interface:

- Canto superior esquerdo: **Editor** de código e visualizador de dados
- Canto inferior esquerdo: **Console** para rodar código (`>`)
- Canto superior direito: Lista de objetos no **Ambiente**, aba de **Histórico**
- Canto inferior direito: Abas para navegar pelos arquivos, ver plots, manejar
pacotes, e visualizar arquivos de ajuda

O layout pode ser modificado em *Preferências > Layout do Painel*

## Editando e executando código em R

Podemos executar (rodar) nosso código de diversas formas:

- Selecionar linhas no **Editor** e clicar em *Executar* no topo ou pressione
`Ctrl+Enter` ou `⌘+Enter` para rodar a seleção

- Com o seu **cursor** (`|`) na linha que você quer executar,
pressione `Ctrl+Enter` ou `⌘+Enter`. Notem que o cursor se move para a próxima linha,
para que possamos rodar vários códigos em sequência

- Escreva linhas individuais no **Console** e pressione `Enter`

O **Console** vai mostrar as linhas que você rodou seguido pela saída.

## Código incompleto

Se você errar (por exemplo, esquecer de fechar um parênteses), o R pode mostrar um
`+` pedindo para que você complete o comando:

```{r codigo-incompleto}
#| eval: false
> (11 - 2
+
```

Ou finalize o comando, ou aperte `Esc` para sair dessa operação.

## R como calculadora

No **Console**, vamos digitar `111 + 222 + 333` e pressionar `Enter`.

```{r soma}
111 + 222 + 333
```

O `[1]` na saída indica o **índice** numérico do primeiro elemento da linha.

Agora, no nosso documento em R em branco no **Editor**, vamos digitar `sqrt(81)` e
clicar `Executar` ou pressionar `Ctrl+Enter` ou `⌘+Enter`.

```{r rodar-sqrt}
sqrt(81)
```

## Funções e Ajuda

`sqrt()` é um exemplo de **função** do R.

Se nós não soubermos o que `sqrt()` é, podemos digitar `?sqrt` no **Console** e ver
a aba de **Ajuda** na direita.

```{r ajuda-sqrt}
#| eval: false
?sqrt
```

. . .

**Argumentos** são as *entradas* de uma função. Nesse caso, o único argumento para
`sqrt()` é `x`, que pode ser um número ou um vetor de números.

Arquivos de ajuda provém documentação em como usar as funções e o que a função
retorna.

## Criando objetos {.smaller}

R armazena *tudo* como um **objeto**, incluindo dados, funções, modelos, e saída.

A criação de um objeto pode ser feita usando o **operador de atribuição**: `<-`

```{r criar-objeto}
novo_objeto <- 144
```

. . .

**Operadores** como o `<-` são funções que se parecem com símbolos mas geralmente ficam
entre argumentos (números ou objetos) ao invés de ter eles entre `()` como na função
`sqrt(x)`.^[Podemos chamar operadores como funções com crase: \`+\`(x, y)]

. . .

Nós fazemos contas matemáticas com operadores, por exemplo, `x + y`.

`+` é o operador de adição.

## Chamando objetos

Nós podemos mostrar ou "chamar" um objeto através do seu nome.

```{r chamar-objeto}
novo_objeto
```

. . .

Nomes de objetos podem conter `_` e `.`, mas não podem *começar* com números. Tente sempre
ser consistente ao nomear objetos.

. . .

Poder autocompletar seu código significa que *nomes longos são melhores que nomes vagos*!

Bons nomes previnem confusão.

## Usando objetos

Você pode tratar o **nome** do objeto como se ele fosse os valores armazenados no
próprio objeto.

. . .

```{r somar-dez}
novo_objeto + 10
```

```{r objeto-mais-objeto}
novo_objeto + novo_objeto
```

```{r sqrt-objeto}
sqrt(novo_objeto)
```

## Criando vetores

Um **vetor** é uma série de **elementos**, como números, por exemplo.

Nós podemos criar um vetor usando a função `c()` que significa "combinar".

```{r criar-vetor}
novo_objeto <- c(4, 9, 16, 25, 36)
novo_objeto
```

. . .

Atribuir em um nome já existente *sobrescreve esse objeto*.

. . .

Você pode usar um vetor como argumento para várias funções.

. . .

```{r sqrt-vetor}
sqrt(novo_objeto)
```

