---
title: "Gabarito da Aula 3: Visualização de dados"
lang: pt-br
code-annotations: select
---

## 1. A partir dos dados `pinguins` do pacote `dados`, crie:

### 1.1. Um gráfico de pontos (dispersão)

Segue uma possível solução abaixo:

```{r grafico-pontos-pinguins}
#| warning: false
#| fig-align: "center"
library(dados)
library(ggplot2)

pinguins |>
  ggplot(aes(x = comprimento_bico,
             y = massa_corporal,
             color = especie)) +
  geom_point()
```


### 1.2. Um box plot (variável numérica estratificada por uma variável categórica)

```{r boxplot-pinguins}
#| warning: false
#| fig-align: "center"
pinguins |> 
  ggplot(aes(x = ilha, y = massa_corporal)) +
  geom_boxplot()
```
    
### 1.3. Um histograma

```{r histograma-pinguins}
#| warning: false
#| fig-align: "center"
pinguins |> 
  ggplot(aes(x = comprimento_nadadeira)) +
  geom_histogram()
```
  
## 2. Escolha um dos seus gráficos para ajustá-lo e deixá-lo visualmente mais agradável. Isso pode incluir ajustar os rótulos, tamanho da fonte, cores, adicionar título, e o que mais você achar importante (lembre-se da função `labs()` e família `theme_[estilo_do_tema]()`).

O segundo exercício solicitava que vocês escolhessem algum
dos gráficos elaborados no exercício anterior e aplicasse
alguns ajustes (do seu gosto) para deixá-lo mais visualmente
atraente ou legível. Dentro do contexto do gabarito, tentarei
explorar como podemos melhorar cada um dos gráficos elaborados
nas etapas anteriores.

```{r grafico-pontos-pinguins-bonito}
#| warning: false
#| fig-align: "center"
library(dados)
library(ggplot2)

pinguins |>
  ggplot(aes(x = comprimento_bico,
             y = massa_corporal,
             color = especie)) +
  geom_point(size = 2.5,
             alpha = 0.85) +
  labs(x = "Comprimento do bico (em mm)",
       y = "Massa corporal (em gramas)",
       title = "Qual a relação entre o comprimento do bico dos\npinguins e sua massa corporal?",
       subtitle = "Agrupado por espécie") +
  theme_classic(16, "Arial") +
  scale_y_continuous(labels = \(x) format(x, big.mark = ".")) +
  ghibli::scale_color_ghibli_d("PonyoMedium", -1) +
  theme(legend.position = "top",
        legend.title = element_blank())
```

```{r boxplot-pinguins-bonito}
#| warning: false
#| fig-align: "center"
pinguins |> 
  ggplot(aes(x = ilha, y = massa_corporal, fill = ilha)) +
  geom_boxplot() +
  ghibli::scale_fill_ghibli_d("TotoroLight", -1) +
  scale_y_continuous(labels = \(x) format(x, big.mark = ".")) +
  theme_classic(16, "Arial") +
  labs(x = "Ilha do Arquipélago Palmer",
       y = "Massa corporal (em gramas)",
       title = "A massa corporal dos pinguins é diferente\ndependendo da ilha?") +
  theme(legend.position = "none")
```

```{r histograma-pinguins-bonito}
#| warning: false
#| fig-align: "center"
pinguins |> 
  ggplot(aes(x = comprimento_nadadeira)) +
  geom_histogram(bins = 25, fill = "royalblue") +
  labs(x = "Comprimento da nadadeira (em mm)",
       y = "# de pinguins",
       title = "Como se distribuem os comprimentos das nadadeiras?") +
  theme_classic(14, "Arial")
```