---
title: "Gabarito da Aula 6: Modelos de regressão"
lang: pt-br
code-annotations: select
---

## 1. Ler Capítulo 8 do [livro OpenIntro Statistics](https://www.openintro.org/book/os/) sobre *Introduction to linear regression* (caso queira se aprofundar, ler Capítulo 9 sobre *Multiple and logistic regression*).

Para concluir esse exercício, você necessita apenas ler o
capítulo 8 indicado no enunciado. Caso você tenha ficado com
alguma dúvida, fique a vontade de enviar um email para
[bmontezano@hcpa.edu.br](mailto:bmontezano@hcpa.edu.br) com
seus questionamentos.

Caso você tenha lido o capítulo 9 do livro também e queira
tirar alguma dúvida, fique a vontade para enviar um email.

## 2. A partir dos dados `dados_iris` do pacote `dados`, crie um modelo de regressão linear simples e um modelo de regressão linear múltipla com as variáveis da sua escolha (lembre-se que o desfecho deve ser contínuo, ou seja, numérico).

```{r regressao-simples-iris}
library(dados)

regressao_simples <- lm(Comprimento.Petala ~ Comprimento.Sepala,
                        data = dados_iris)

summary(regressao_simples)
```

```{r regressao-multipla-iris}
regressao_multipla <-
  lm(Comprimento.Petala ~ Comprimento.Sepala + Largura.Sepala + Especies,
     data = dados_iris)

summary(regressao_multipla)
```

  
## 3. Crie um gráfico de dispersão/pontos (*scatterplot*) para acompanhar sua análise de regressão linear simples.

```{r scatterplot-regressao-simples}
#| fig-align: "center"
#| message: false
library(ggplot2)

dados_iris |> 
  ggplot(aes(y = Comprimento.Petala,
             x = Comprimento.Sepala)) +
  geom_point(fill = "grey20",
             size = 2,
             alpha = 0.7) +
  geom_smooth(method = "lm",
              linewidth = 1.5,
              color = "steelblue3",
              se = FALSE) +
  labs(x = "Comprimento da sépala (em cm)",
       y = "Comprimento da pétala (em cm)",
       title = "Como explicar o comprimento da pétala a partir do tamanho da sépala?",
       subtitle = "Um modelo de regressão linear simples") +
  theme_classic(12, "Arial")
```

