---
title: "Gabarito da Aula 1: R e RStudio"
lang: pt-br
code-annotations: select
---

## 1. [Dê uma olhada no site do curso](https://brunomontezano.github.io/r-workshop/).

Para este exercício, basta acessar o site através do link
[https://brunomontezano.github.io/r-workshop/](https://brunomontezano.github.io/r-workshop/) e checar cada uma das páginas
para se apropriar do conteúdo presente nelas. No site, é
possível acessar [materiais recomendados](materiais.html),
as [aulas e laboratórios](aulas_e_laboratios.html),
as [tarefas de casa](tarefas_de_casa.html) e algumas
possíveis [perguntas frequentes](perguntas_frequentes.html)
que possam surgir a partir da leitura do website.

## 2. Crie um vetor de 1 a 25 e armazene em uma variável de nome `sequencia` (lembre-se do operador `:`).

Para esse exercício, devemos conseguir resgatar alguns
conceitos da aula passada: como criar objetos, o que são
vetores e como criamos uma sequência de números através
do operador `:`.

Vetores são uma série de elementos (seja de texto, seja
de números).
Objetos no R podem ser criados a partir do operador de
atribuição, representado pelo símbolo `<-`. Ao usar o
operador `:`, nós somos capazes de criar sequências de
números que vão do número à esquerda até o número à direita
dos dois pontos.

Logo, a solução do exercício é a seguinte:

```{r vetor-sequencia}
# Exercício 2
sequencia <- 1:25 # <1>

sequencia # <2>
```

1. Criar vetor com números de 1 a 25.
2. Mostrar o vetor criado.
  
## 3. Crie um vetor de caractere de dois elementos com seu nome e último nome (chamado `nome_completo`) e extraia seu sobrenome usando `[]`.

Segue abaixo a resolução do exercício:

```{r nome-sobrenome}
nome_completo <- c("Bruno", "Montezano") # <1>

nome_completo[2] # <2>
```

1. Criar vetor de dois elementos com nome e sobrenome.

2. Extrair apenas o segundo elemento (sobrenome).

## 4. Filtre a base `pixar_bilheteria` do pacote `dados`  e extraia apenas os filmes que tiveram orçamento menor que 100 milhões de dólares (lembre-se do `$`, do `<`, do `[]` e da função `library()`).

Segue a solução abaixo:

```{r filtrar-orcamento-filmes}
library(dados) # <1>

pixar_bilheteria[pixar_bilheteria$orcamento < 100000000, ] # <2>
```

1. Carregar o pacote `dados` para acessar os dados.
2. Filtrar a base apenas com os filmes com orçamento menor que 100 milhões.

Notem que o código onde colocamos a condição de
`pixar_bilheteria$orcamento < 100000000` é antes da vírgula,
pois refere-se a dimensão das linhas (observações). Além disso,
mantemos a dimensão das colunas (direita da vírgula) em branco,
informando ao R que queremos retornar todas as colunas da base
de dados em nosso subconjunto.